【裁判字號】    98,交抗,393
【裁判日期】    980619
【裁判案由】    聲明異議
【裁判全文】
臺灣高等法院高雄分院刑事裁定         98年度交抗字第393號
抗  告  人  交通部公路總局高雄區監理所
代  表  人  劉育麟
受 處 分人  甲○○
上列抗告人因受處分人違反道路交通管理處罰條例案件聲明異議
，不服臺灣高雄地方法院中華民國98年5 月27日裁定（98年度交
聲字第1078號），提起抗告，本院裁定如下：
    主  文
抗告駁回。
    理  由
一、抗告意旨略以：(一)道路交通管理處罰條例第35條第1 項第1
    款規定：酒精濃度超過規定標準之汽車駕駛人，處新台幣（
    下同）1 萬5 千元以上6 萬元以下罰鍰，並當場移置保管該
    汽車及吊扣其駕駛執照1 年。另同條例第67條第6 項規定：
    汽車駕駛人違反本條例規定，應受吊扣駕駛執照處分，於汽
    車駕駛人係無駕駛執照駕車者，在所規定最長吊扣期間內，
    不得考領駕駛執照。又道路交通安全規則第62條第2 項規定
    ：汽車駕駛人受吊扣、吊銷駕駛執照處分尚未確定執行前，
    不得參加汽車駕駛執照之晉級考驗，如參加考驗取得高一級
    之駕駛執照資格者，該項資格於受執行吊扣或吊銷駕駛執照
    之處分時，一併吊扣或吊銷，但持有機器腳踏車駕駛執照報
    考小型汽車駕駛執照者，不在此限；再同規則第50條第1 項
    規定：汽車駕駛執照為駕駛汽車之許可憑證，由駕駛人向公
    路監理機關申請登記，考驗及格後發給之。汽車駕駛人經考
    驗及格，未領取駕駛執照前，不得駕駛汽車。(二)上開處罰酒
    後駕車行為規定之立法目的在於駕駛人於飲酒後駕車，將無
    法保持清晰、正常之判斷，反應及操控能力降低，增加發生
    交通事故之危險，對於整體用路人之生命、身體、財產法益
    造成極大之侵害，故對於酒後駕車行為除科以罰鍰及當場移
    置保管該汽車外，並吊扣駕駛人之駕駛執照1 年及命其應接
    受道路交通安全講習，以避免駕駛人再犯，確保用路人之安
    全。當行為人有此酒後駕車違規行為，所受「吊扣駕駛執照
    」處分，應指「吊扣駕駛人酒後違規駕駛時，駕駛該違規車
    輛所憑之駕駛執照」。亦即取得高一級車類之駕駛資格者，
    得駕駛較低級車類之車輛，當未領有較低級駕駛執照者，依
    憑其所領有之較高級駕駛執照，酒後違規駕駛較低級之車輛
    時，自仍應吊扣其駕駛該違規車輛所憑之較高級駕駛執照，
    如此始符合道路交通安全規則第114 條第2 款、第53條、第
    61 條 第1 項及道路交通管理處罰條例第35條第1 項第1 款
    、第24條第1 項第2 款、第68條規定之意旨。(三)本件受處分
    人違規時係駕駛汽車，本案自應處罰吊扣受處分人違規時所
    駕駛1053-X A號自用小客貨車資格憑證之汽車駕駛執照（即
    普通大貨車駕駛執照），綜上所述，抗告人依法務部會議紀
    錄、道路交通管理處罰條例第35條第1 項第1 款規定及交通
    部97 年1月24日交路字第0970015997號函釋，裁處罰鍰4 萬
    9,500 元，吊扣汽車（普通大貨車）駕駛執照12個月處分，
    施以道安講習，於法自無不合。為加強道路交通管理，維護
    交通秩序，確保交通安全，爰依法提起抗告，請求撤銷原裁
    定等語。
二、本件受處分人甲○○於民國97年1 月14日晚上9 時50分許，
    飲酒後駕駛車牌號碼1053-XA 號自用小客貨車，行經高雄縣
    鳳山市○○路與和成路口時，為警攔檢並進行酒測，測得呼
    氣酒精濃度達每公升0.87毫克，由原處分機關即抗告人就其
    交通違規行為裁處罰鍰4 萬9,500 元，吊扣（普通大貨車）
    駕駛執照12月及施以道安講習之事實，有舉發違反道路交通
    管理事件通知單、呼氣酒精濃度測試表及違反道路交通管理
    事件裁決書在卷可稽，受處分人確有交通違規之事實，固堪
    以認定。
三、惟查：
  (一)按一行為同時觸犯刑事法律及違反行政法上義務規定者，依
    刑事法律處罰之。但其行為應處以其他種類行政罰或得沒入
    之物而未經法院宣告沒收者，亦得裁處之。前項行為如經不
    起訴處分或為無罪、免訴、不受理、不付審理之裁判確定者
    ，得依違反行政法上之義務規定裁處之，行政罰法第26條已
    定有明文。惟依行政罰法第26條立法理由，「一行為同時觸
    犯刑事法律及違反行政法上義務規定時，由於刑罰與行政罰
    同屬對不法行為之制裁，而刑罰之懲罰作用較強，故依刑事
    法律處罰，即足資警惕時，實無為一事二罰再處行政罰之必
    要，且刑事法律處罰，由法院依法定程序為之，較符合正當
    法律程序，應予優先適用。但罰鍰以外之沒入或其他種類行
    政罰，因兼具維護公共秩序之作用，為達行政目的，行政機
    關仍得併與裁處」，探究其立法目的，無非在處罰目的相同
    且處罰方式相同時，若依刑事法律處罰，即足資警惕時，實
    無為一事二罰再處行政罰之必要，但罰鍰以外之沒入或其他
    種類行政罰，因兼具維護公共秩序之作用，為達行政目的，
    行政機關仍得併予裁處。至於刑事訴訟法第253 條之1 所指
    之緩起訴處分，其中檢察官命被告為金錢給付部分，並得為
    民事強制執行名義，受處分人因上開緩起訴處分而剝奪其財
    產權，且前揭金錢給付義務亦具有強制性、懲罰性，雖不若
    易科罰金係以支付金錢作為自由刑之替代，惟經由緩起訴處
    分條件之履行使其免於遭檢察官發動起訴程序，仍具有替代
    刑罰之效果，廣義而言，應屬上揭所稱之「實質刑事法律處
    罰」，應有行政罰法第26條第1 項「一事不二罰」規定之適
    用。
  (二)交通部95年7 月17日交路字第0950006986號函釋雖略以：法
    務部行政罰法諮詢小組第一次會議紀錄已明確結論「緩起訴
    者乃附條件的不起訴處分，亦即是不起訴的一種」在案，當
    依該部上開函釋結論及行政罰法第26條第2 項規定辦理等語
    。惟「緩起訴」處分之最終雖使被告免於刑事訴追之效果，
    與「不起訴」處分之效果相同，然觀諸刑事訴訟法第253 條
    之1 第1 項係91年2 月8 日增訂，行政罰法係94年2 月5 日
    公布，而制定在後的行政罰法第26條第2 項僅臚列「不起訴
    處分或無罪、免訴、不受理、不付審理之裁判確定者」，並
    未將「緩起訴處分」納入。又緩起訴處分既非不能證明行為
    人之犯罪事實，且行為人有支付一定金額之實質處罰，已產
    生實質刑罰之效果，自與上開行政罰法第26條第2 項列舉之
    不起訴處分等情形迥然有別，無從遽為比擬而為相同之處置
    。再者，酒後駕車行為人於受緩起訴處分，如除仍需繳納一
    定金額之行政罰鍰外，尚須依緩起訴所指定之條件繳納一定
    之金錢或服一定之勞務，其結果勢必降低刑事被告接受緩起
    訴之意願，亦與訂定緩起訴處分以替代繁複刑事審判程序之
    制度性機能相悖。是制定在後之行政罰法第26條第2 項既未
    將緩起訴處分列舉其中，本於保障人民基本權及「法律明示
    其一排除其他」之法理暨前揭說明，自不能將條文中「不起
    訴處分」之範圍，擴及於性質並不相同之「緩起訴處分」。
    再者，臺灣高等法院曾就酒後駕車遭緩起訴處分並附條件為
    捐款行為，於緩起訴處分猶豫期間屆滿未經撤銷確定，行政
    機關得否對同一行為課以行政罰鍰相關問題加以研議，結論
    亦同認：行政機關僅得對差額部分再課以行政罰鍰，此觀臺
    灣高等法院暨所屬法院97年11月12日至14日法律座談會刑事
    提案第39號自明。
  (三)又94年12月14日修正、95年3 月1 日施行之道路交通管理處
    罰條例第68條，固規定：「汽車駕駛人，因違反本條例及道
    路交通安全規則之規定，受吊扣或吊銷駕駛執照處分時，吊
    扣或吊銷其持有各級車類之駕駛執照」，惟修正後業已刪除
    『吊扣』之規定，改為：「汽車駕駛人，因違反本條例及道
    路交通安全規則之規定，受吊銷駕駛執照處分時，吊銷其持
    有各級車類之駕駛執照」，其修正理由乃係舊法將違法或違
    規駕駛人所持有各級車類之駕駛執照一併吊扣，失之過酷，
    影響人民工作及生活甚鉅，故依修正後之該條規定，受吊扣
    駕駛執照處分時，僅能吊扣違規當時所駕車類之駕駛執照，
    不再吊扣其持有各級車類之駕駛執照，僅於受吊銷駕駛執照
    處分時，始吊銷其持有各級車類之駕駛執照。
  (四)另依道路交通安全規則第61條第1 項第3 款規定，汽車駕駛
    人取得高一級車類之駕駛資格者，應換發駕駛執照，並准其
    駕駛較低級車類之車輛，已領有大貨車駕駛執照者，得駕駛
    小型車。本件受處分人酒後駕駛自用小客貨車，依法本應吊
    扣其小型車駕駛執照，惟因受處分人領有較高級之普通大貨
    車駕駛執照，致無較低級車類之小型車駕駛執照可供吊扣。
    而行政行為採取方法所造成之損害，不得與所欲達成目的之
    利益顯失均衡，則在受處分人無自用小客貨車駕駛執照可供
    吊扣之情形下，吊扣其普通大貨車駕駛執照，雖可達成禁止
    受處分人繼續酒後駕駛之目的，然亦同時造成剝奪受處分人
    駕駛其他各類車輛之結果，所造成之損害與所欲達成目的之
    利益，顯然失衡，且與前揭道路交通管理處罰條例第68條之
    修正意旨不符，有違法律保留原則。至於道路交通安全規則
    對於汽車駕駛執照之管理，採取一照原則，固導致越級駕駛
    人違規酒駕時，受有無須吊扣駕駛執照之利益，然此關於駕
    駛執照管理所衍生之執行困難或法規漏洞，宜由修法解決，
    尚不得擴張解釋，於駕駛人無較低級駕駛執照可供吊扣時，
    即率爾代以吊扣其所領有之較高級駕駛執照。
  (五)再受處分人上開所涉犯刑法第185 條之3 部分，業經臺灣高
    雄地方法院檢察署檢察官於97年2 月29日以97年度偵字第40
    01號為緩起訴處分，緩起訴期間為1 年，並命受處分人於緩
    起訴處分確定日起3 個月內，向國庫支付6 萬元，受處分人
    並已於97年5 月7 日向國庫支付6 萬元，有該署97年度沒金
    字第97000998號自行收納款項統一收據可稽，並有臺灣高等
    法院被告前案紀錄表附卷足憑，此部分之事實，堪予認定。
  (六)受處分人上開酒後駕車之行為，係屬同時觸犯刑事法律及違
    反行政法上義務規定之行為，且前經緩起訴處分確定，受處
    分人並已給付6 萬元，已產生實質刑罰之效果。揆諸行政罰
    法第26條規定與前揭說明，原處分機關對受處分人上開酒後
    駕車之違規行為為裁罰時，除其行為應處以其他種類行政罰
    即施以道路交通安全講習，仍得予以裁處外，自不得就該同
    一違規事實再處以「罰鍰」，原處分再予裁處異議人罰鍰，
    與法自屬有違。另道路交通管理處罰條例第35條第8 項亦規
    定：「前項汽車駕駛人，經裁判確定處以罰金低於本條例第
    92 條 第3 項所訂最低罰鍰基準規定者，應依本條例裁決繳
    納不足最低罰鍰之部分。」，上開道路交通管理處罰條例第
    35 條 第8 項之規定，核屬行政罰法第26條第1 項之特別規
    定。而緩起訴處分固屬廣義之司法處分，為避免經法院裁判
    確定者，仍得裁決繳納；而經緩起訴確定者，反而不得裁決
    繳納差額之不公平情事，所謂經裁判確定應包括緩起訴處分
    確定。準此，本件受處分人既依緩起訴處分命令繳交國庫6
    萬元，而原處分機關就受處分人酒後違規駕車，依違反道路
    交通管理事件統一裁罰基準表規定，裁處罰鍰新台幣4 萬
    9,500 元，則依上開道路交通管理處罰條例第35條第8 項規
    定，原處分機關就罰鍰部分已不得再裁處罰鍰。
四、原裁定將原處分關於罰鍰及吊扣（普通大貨車）駕駛執照12
    個月部分撤銷，並為該部分不罰之諭知（即異議人仍須施以
    道安講習）。核無違誤，抗告意旨，猶執前詞，指摘原裁定
    不當，為無理由，應予駁回。
五、據上論結，應依道路交通案件處理辦法第26條，刑事訴訟法
    第412 條，裁定如主文。
中    華    民    國    98    年    6     月    19    日
                  刑事第九庭    審判長法  官  莊秋桃
                                      法  官  范惠瑩
                                      法  官  裕斗
以上正本證明與原本無異。
本裁定不得再抗告。
中    華    民    國    98    年    6     月    19    日
                                      書記官  張宗芳


司法院資訊處製作；財團法人民間司法改革基金會備份。
